臺灣臺北地方法院民事判決　　　　　　 93年度簡上字第185號
上　訴　人　丙○○○
訴訟代理人　林大華律師
　　　　　　張仁興律師
上　訴　人　乙○○
訴訟代理人　林螢秀律師
上列當事人間請求遷讓房屋等事件，兩造對於民國92年12月12日
本院92年度店簡字第24號第一審判決各自提起上訴，本院於94年
3月3日言詞辯論終結，判決如下：
    主  文
兩造上訴均駁回。
上訴費用由兩造各自負擔。
    事  實
一、上訴人丙○○○方面：
（一）聲明：求為判決：1.原判決不利於上訴人部分廢棄。2.上
      開廢棄部分，被上訴人應將坐落台北縣新店市○○段500
      地號如原判決附圖所示增建部分通往空地之門拆除、增建
      部分面積17.27平方公尺1層樓內之地上物騰空，將土地返
      還予上訴人及其他共有人全體。3.上訴人乙○○之上訴駁
      回。
（二）陳述：除引用與原宣示判決筆錄記載之外，補稱：
    1.系爭土地之共有人對上訴人乙○○之增建部分並無分管契
      約存在上訴人乙○○係購買預售屋，預售屋買賣契約係依
      建築圖約定分管之範圍，並不包括系爭增建部分，且上訴
      人乙○○無法證明系爭土地之21名共有人就系爭增建部分
      成立分管契約，且其單純之沈默與默示之意思表示不同，
      不得僅以其沈默，即推認其已默示同意分管。
    2.其拆除系爭增建部分之主張，乃因上訴人喪失原應有之後
      門，影響其房屋之價值與安全，其依民法第767條及第821
      條之規定請求，並無權利濫用之情形。
    3.因上訴人乙○○鋪設水泥磚而使其後門地勢相對較低，致
      常造成積水，上訴人乙○○之行為已造成損害，上訴人乙
      ○○辯稱並未造成損害，與事實不符。
（三）證據：除援用第一審之證據外，補提證人甲○○於另案之
      證詞1份、系爭建物之原始建築圖1份（以上均影本）及系
      爭水泥空地照片3張為證。
二、上訴人乙○○方面：
（一）聲明：求為判決：1.原判決不利於上訴人部分廢棄。2.前
      述廢棄部分，上訴人丙○○○在第一審之訴駁回。3.上訴
      人丙○○○之上訴駁回。
（二）陳述：
    1.上訴人使用系爭增建部分係基於分管協議，另上訴人丙○
      ○○請求拆除系爭增建部分，有構成權利濫用之虞。
    2.系爭水泥磚部分非上訴人所建，上訴人丙○○○所提之91
      年存證信函僅提及有磚塊堆放，並無自承加蓋水泥等事，
      實則上訴人丙○○○所主張拆除之水泥，早在20年前即已
      存在，上訴人丙○○○主張水泥係由其加蓋，並不可採。
（三）證據：援用第一審之證據。
    理  由
一、上訴人丙○○○起訴主張：兩造均為坐落於台北縣新店市○
    ○段第500地號（重測前為安坑段63分小段第74之2地號）土
    地（以下簡稱系爭土地）之共有人，其所有門牌號碼為台北
    縣新店市○○路○段183巷16之1號之房屋（以下簡稱系爭16
    之1號房屋）及上訴人乙○○所有門牌號碼為台北縣新店市
    ○○路○段183巷14號1樓之房屋（以下簡稱系爭14號房屋）
    均位於系爭土地之上，詎乙○○未經全體共有人之同意，擅
    自於系爭14號房屋之建物範圍外，在原屬全體共有人共有之
    公共設施保留地上，另增建面積為17.27平方公尺之建物即
    如原判決附圖所示「增建部份」，並為被告供其廚房及廁所
    使用，另在屬於同地號之如原判決附圖所示之空地地面上，
    鋪設面積為11.24平方公尺之水泥磚。又乙○○與系爭土地
    之其餘共有人間就前揭遭佔用之土地並無任何分管契約；不
    得以其不知遭佔用而暫未行使權利之事實推定有何分管之情
    事。系爭16之1號房屋，與系爭14號房屋相比鄰之位置，原
    應開有一處得以供進、出口用之後門，然因乙○○無權佔用
    系爭土地並增建房屋與鋪設水泥磚，已將其所有之系爭16之
    1 號房屋原應有之進出口完全堵塞封死，影響其安全甚鉅，
    其起訴並無任何權利濫用之情事。乃依民法第767條、第821
    條之規定，訴請乙○○應將原判決附圖所示增建部分面積為
    17.27平方公尺之一層樓內部之地上物及空地面積11.24平方
    公尺地面水泥磚拆除，並將該增建部分通往該空地部分之門
    扇拆除、及將該增建部分17.27平方公尺一層樓騰空後，將
    該部分土地返還予丙○○○及其他共有權人全體，並陳明願
    供擔保，請准宣告假執行。
二、乙○○則以：其使用系爭增建部分係基於分管協議，另丙○
    ○○請求拆除系爭增建部分，有構成權利濫用之虞。又系爭
    水泥磚部分非上訴人所建，丙○○○所提之91年存證信函僅
    提及有磚塊堆放，其並無自承加蓋水泥等事，實則丙○○○
    所主張拆除之水泥，早在20年前即已存在，丙○○○主張水
    泥係由其加蓋，並不可採等情詞置辯。
三、兩造不爭執之點：
（一）關於系爭土地為兩造及訴外人廖新興等21人所共有，丙○
      ○○所有之系爭16之1號房屋與乙○○所有之系爭14號房
      屋均位於系爭土地上，丙○○○於78年間而乙○○於71年
      間分別取得其各別所有房地之所有權等情，既為兩造所不
      爭，並有土地登記謄本一份在卷為憑，應堪信為真實。
（二）丙○○○主張乙○○所有之系爭14號房屋，除使用已為建
      物所有權登記之土地面積以外，尚與同棟其他二至五樓之
      所有人共構之增建擴及佔用系爭土地之其餘部分土地即原
      判決附圖所示之面積為17.27平方公尺之增建部分，該增
      建部分現為乙○○作為廚房與廁所使用，另原判決附圖所
      示之空地部分，鋪設有面積為11.24平方公尺之水泥磚等
      情，亦有複丈成果圖2份附於原審卷可稽，亦堪信為真實
      。另乙○○於上開增建部分通往上開空地位置，築有門扇
      一事，復為乙○○所不爭執，亦堪採信。
四、本件兩造主要爭執之點在於：（一）就系爭增建部分有無分
    管協議？丙○○○應否受該分管協議拘束？（二）系爭水泥
    磚是否由乙○○鋪設而應由乙○○拆除？茲分述如下：
（一）就系爭增建部分有分管協議存在，丙○○○應受該分管協
      議之拘束：
    1.按共有物，除契約另有訂定外，由共有人共同管理之，民
      法第820條第1項固定有明文，然共有人全體就共有物之全
      部劃定範圍，各自使用特定之共有物者，則非法之所不許
      ，此即為共有物之分管契約，從而共有人於分管範圍，對
      於共有物有使用收益之權，（最高法院79年度台上字第23
      36號判決意旨參照)，故其他共有人依分管契約之約定，
      自不得阻止該共有人使用其所分管之部分，要屬當然。又
      契約固須當事人互相表示意思一致始能成立，但所謂互相
      表示意思一致，不限於當事人直接為之，其經第三人為媒
      介而將當事人互為之意思表示從中傳達而獲致意思表示一
      致者，仍不得謂契約未成立。公寓大廈之買賣，建商與各
      承購戶分別約定，該公寓大廈之共用部分或其基地之空地
      由特定共有人使用者，除別有規定外，應認共有人間已合
      意成立分管契約。又倘共有人已按分管契約占有共有物之
      特定部分，他共有人嗣後將其應有部分讓與第三人，除有
      特別情事外，其受讓人對於分管契約之存在，通常即有可
      得而知之情形，而應受分管契約之拘束（司法院大法官會
      議第349號解釋、最高法院48年度台上字第1065號判例、
      91年度台上字第2477號判決意旨參照）。
    2.查本件增建部分係由該棟樓各層購買戶出資由建商興建後
      ，交付予全體購買戶，丙○○○僅係其中一戶，業據證人
      林美秀結證在卷，訴外人甲○○亦於另案偵查中結證在卷
      ，而乙○○於71年6月1日取得前揭房屋所有權而與建商訂
      立土地買賣所有權移轉契約同年5月3日，且為建商最早移
      轉予購置戶之一批，有土地登記謄本可稽，足見建商與該
      棟樓房各住戶，就增建部分為分管協議，同意由各樓層所
      有人使用該增建部分之基地，且建商原即該基地之所有人
      ，自有權與當時之購置戶約定之。而丙○○○係於78年11
      月9日始取得系爭土地之所有權應有部分，參諸上開增建
      部分之結構顯係增建，亦有照片可按，則丙○○○對於增
      建部分由該棟樓各樓原所有人分管亦可得而知，揆諸上開
      說明，丙○○○自受其拘束。
    3.丙○○○主張乙○○係起造人建商非起造人，故不得與乙
      ○○為分管協議，惟起造人為建築管理之行政措施與土地
      分管無必然關係，丙○○○所謂建商始有權為分管協議，
      自屬無據。
（二）系爭水泥磚係由乙○○鋪設而應由乙○○拆除：
    1.乙○○雖辯稱系爭水泥磚非其所鋪設乃20年前即已存在云
      云，惟其前開辯解，明顯與其91年5月3日存證信函所載「
      有關地上物磚塊係因樓上經年滴水不斷造成地面破損濕滑
      故搭建塑膠棚遮蔽並將破損濕滑處以磚塊砌高避免出入危
      險」（見原審卷第163頁）之陳述不符，經審系爭水泥磚
      所在位置與本院87年度訴字第2057號民事判決命乙○○拆
      除房屋之所在位置大抵相符等情，即堪認系爭水泥磚為乙
      ○○所鋪設，而與存證信函所用之詞彙為「磚塊」非「水
      泥磚」無涉，乙○○執此抗辯，尚不可採。
    2.另參考證人林美秀（住於系爭14號房屋2樓）於本院調查
      程序時到庭結證稱：「房子是我們買的時候（72年間）就
      是這樣，廚房後面水泥地的部份我沒有在看，我不知道，
      廚房的部份我住進去就是這樣，水泥部分我沒有看我不知
      道。」（見本院卷第107頁），即知系爭水泥磚於72年間
      時是否如乙○○所主張即已存在，並堪存疑，且並不在各
      共有人出資增建之範圍，否則林美秀即應於72年間時知悉
      系爭水泥磚之存在。依此，亦堪認就系爭水泥磚部分並未
      成立分管協議，依民法第767條及第821條之規定，仍應由
      乙○○將其自建之系爭水泥磚部分拆除。
五、綜上所述，丙○○○本於系爭土地之共有關係，依據民法第
    767條及第821條之規定請求乙○○應拆除原判決附圖所示面
    積為11.24平方公尺之空地地面水泥磚部分，為有理由，應
    予准許，其逾此部分之請求，因有分管協議存在，洵屬無據
    ，應予駁回。原審判命乙○○將水泥磚拆除返還丙○○○及
    其他共有人，而駁回丙○○○其餘之請求，並依職權就丙○
    ○○勝訴部分宣告假執行，經核並無違誤。兩造各就其敗訴
    部分上訴，指摘原判決不當，求予廢棄改判，為無理由，應
    駁回其上訴。
六、本案事證已臻明確，兩造其餘主張與攻擊防禦方法，及已提
    出但未經援用之證據，經核均與本案判決結果無影響，爰不
    一一予以審酌論列，附此說明。
七、據上論結，本件兩造之上訴，均為無理由，依民事訴訟法第
    436條之1第3項、第449條第1項、第78條，判決如主文。
中　　華　　民　　國　　94　　年　　3　　月　　17　　日
                 民事第六庭    審判長法　官　吳光釗
                                     法  官  李媛媛
                  　　　　　　　　　 法　官　詹駿鴻
不得上訴
中　　華　　民　　國　　94　　年　　3　　月　　17　　日
                       　             書記官　官碧玲
